臺灣高等法院高雄分院民事判決　　　　　94年度重上字第22號
上　訴　人　財政部國有財產局台灣南區辦事處
法定代理人　乙○○
訴訟代理人　丙○○
被上訴人　　甲○○
訴訟代理人　張瓊文律師
複代理　人　林朋助律師
上列當事人間請求租佃爭議事件，上訴人對於民國94年3 月9 日
臺灣屏東地方法院93年度訴字第312 號第一審判決提起上訴，本
院於94年6 月28日言詞辯論終結，判決如下：
    主  文
上訴駁回。
第二審訴訟費用由上訴人負擔。
    事實及理由
一、被上訴人起訴主張：伊與上訴人於民國90年12月20日，就坐
    落屏東縣潮州鎮○○段第1421、1431、1432、1432-2及1444
    號等5 筆土地（下稱系爭土地，承租面積如附表所示），簽
    訂耕地租賃契約，租期自91年1 月1 日起至100 年12月31日
    止。詎上訴人竟指伊在系爭土地上有由訴外人石黃美聯搭建
    棚屋及圍籬等地上物，而不自任耕作之情事，主張租約無效
    ，並要求收回系爭土地，甚且將未列入租約之第1432-1 號
    土地，亦一併指為不自作耕作，顯有錯誤；而上開圍籬為伊
    所有藉與道路相隔，棚屋則係因88年間土地重測及嗣後開闢
    道路，致石黃美聯在拆除原有地上物後重建時，因土地經界
    不明所致，伊並不知情，亦無不自任耕作之情事，且經查明
    界址後，現已回復原狀，兩造間就系爭土地之租賃關係仍應
    存在。爰聲明求為確認兩造間就系爭土地有耕地租賃關係存
    在之判決。
二、上訴人則以：系爭土地中第1421、1432-1及1444號土地上，
    有搭建鐵皮棚屋；第1432-2號土地亦有搭建圍籬，顯見被上
    訴人確有不自任耕作之情事，依耕地三七五減租條例第16條
    規定，租約應屬無效等語，資為抗辯。
三、本件經屏東縣政府耕地租佃委員會調處結果，認租約因不自
    任耕作而無效，被上訴人不服調處結果，起訴請求確認耕地
    租賃關係存在，原審經審理結果，為被上訴人勝訴之判決，
    上訴人提起上訴，並於本院聲明：(一)原判決廢棄。(二)被上訴
    人在第一審之訴駁回。(三)第一、二審訴訟費用由被上訴人負
    擔。被上訴人則聲明：(一)上訴駁回。(二)第二審訴訟費用由上
    訴人負擔。
四、兩造爭執及不爭執事項：
  (一)不爭執部分：
  (1)兩造於90年12月20日訂立系爭耕地租賃契約，租約上僅記載
    如附表所示之5 筆耕地，並未將潮州鎮○○段第1432-1號土
    地列入，有國有耕地租賃契約書在卷可稽（見原審卷第56頁
    ）。
  (2)系爭5 筆耕地中之第1431、1432號土地部分，並無不自任耕
    作之情事（見本院卷第20頁）。
  (3)上訴人係於91年6 月6 日以台財產南管字第0910013333號函
    通知被上訴人表示因漏列而再將第1432-1號土地列在租賃範
    圍內，並以第1421、1432-1、1432-2、1444號土地搭建有棚
    屋等地上物，而主張被上訴人不自任耕作致系爭租約無效，
    有該函文在卷可稽（見原審卷第25～28、57、58頁）。
  (4)原審於93年10月29日履勘現場時，第1421、1432-1、1432-2
    號土地上種植香蕉及雜草；第1431號土地種植椰子樹及雜草
    ；第1432號土地為道路；第1444號土地上種植芒果樹。另第
    1432-2與1432號土地之界址部分搭建有鐵絲網及鐵皮圍籬，
    有勘驗筆錄及屏東縣潮州地政事務所製作之複丈成果圖在卷
    可稽（見原審卷第127～133頁）。
  (二)爭執部分：
  (1)第1432-1號土地是否在租約範圍內。
  (2)第1421、1432-2及1444號土地上之地上物，是否符合不自任
    耕作之要件。
五、第1432-1號土地是否在租約範圍內部分。
　(一)依系爭租約所載，第1432-1號土地並未列在租約範圍內，為
    兩造所不爭執，而第1432-1號土地係由第1432號土地分割而
    來，第1432號土地於88年間重測前為五魁寮段第559-17號土
    地，此有本院函請屏東縣潮州地政事務所檢送之重測前後土
    地對照表及土地謄本在卷可稽（見本院卷第137 、138 、14
    4 、165 ～167 頁）。又系爭租約自67年起之舊租約，雖將
    原五魁寮段第559-17號土地列入，然承租面積於67、73及79
    年訂約時，均記載為1,077 平方公尺，而83年被上訴人因繼
    承而換約時之租約，則變更記載為928 平方公尺，有各該租
    約在卷可憑（見本院卷第40～42、51、52頁），經與土地謄
    本對照結果，該第559-17號土地於80年4 月間有因分割而減
    少面積之情事相符（分割出之地號應即為1432-1、1432-2號
    ，見本院卷第144 、165 頁）。另被上訴人於本件租約訂立
    前之90年2 月2 日，即以書面向上訴人表示因土地於88年間
    重測及分割，除請求更正承租地號外，亦同時表示因無使用
    第1421、1432-1號土地而請求退租，又於90年12月21日即租
    約訂立後之翌日，亦再次以書面申請將此兩筆土地退租，然
    因租約中已將第1432-1號排除未予列入，故於該申請書中將
    第1432 -1 號部分為塗抹刪除，此有經上訴人收受之各該書
    函在卷可稽（見原審卷第96、97頁），就此申請承租過程及
    租約範圍並未將1432-1號土地列入等情為斟酌，被上訴人主
    張1432-1號土地未在其承租之意思範圍內，當可採信。
  (二)又上訴人係於91年6 月6 日始單方通知通知被上訴人將第14
    32-1號土地列在租賃範圍內，並以該土地有第三人石黃美聯
    所搭建有棚屋，而主張被上訴人不自任耕作致系爭租約無效
    ，此有該函文在卷可稽（見原審卷第25～28、57、58頁）。
    按租賃契約之標的，應以出租人與承租人間意思合致之範圍
    為限，未經當事人意思合致部分，即不在租約範圍內，且不
    因當事人一方之單獨意思表示而得增減，本件兩造所訂立書
    面契約中既未將第1432-1號土地列入，則上訴人嗣縱以上開
    書函陳稱此筆土地係屬漏列而逕為列入，仍難認租約範圍已
    經兩造合意而有擴張，故上訴人抗辯第1432-1號土地有在租
    約範圍內，應不足採。
  (三)再者，第1432-1號土地於上訴人91年4 月4 日自行派員履勘
    測量時，雖記載搭建有棚屋使用，但其面積僅有約2 平方公
    尺，其餘則為雜草，且棚架業已拆除，有該土地勘（清）查
    表及成果圖在卷可稽（見原審卷第87、90、116 頁），而此
    部分經原審於93年10月29日履勘現場時，則已無任何建物，
    並種植香蕉及雜草，有勘驗筆錄及屏東縣潮州地政事務所製
    作之複丈成果圖在卷可稽（見原審卷第128 、133 頁），參
    以該第1432-1號土地於88年間有進行重測，其與鄰地界址難
    免因重測而發生異動，且該土地係位於所開設道路之轉角處
    ，地形亦屬類同於畸零地（見原審卷第71頁），則被上訴人
    於重測後是否確知有遭該棚屋占用，以前後兩次測量結果觀
    之，即難確認，故上訴人抗辯被上訴人就第1432-1號土地有
    不自作耕作之情事，亦難採信。
六、第1421、1432-2及1444號土地上之地上物，是否符合不自任
    耕作之要件部分。
  (一)上訴人認第1421號土地上有棚屋及棚架，第1432-2號土地上
    有圍籬，第1444號土地上有棚屋等地上物，係以其於91年4
    月4 日自行派員履勘測量時，所製作之土地勘（清）查表及
    成果圖為據（見原審卷第84、88～90頁）。然查：
  (1)原審於93年10月29日履勘現場時，第1421、1432-2號土地上
    係種植香蕉及雜草，第1444號土地上則種植芒果樹；第1432
    -2與第1432號土地之界址部分搭建有鐵絲網及鐵皮圍籬，且
    上開土地上均無棚屋等建物，有勘驗筆錄及屏東縣潮州地政
    事務所製作之複丈成果圖在卷可稽（見原審卷第127 ～133
    頁）：而其中第1421號土地於88年重測前為五魁寮段第559-
    18號，面積為5 平方公尺，而重測後之面積則增加為10.35
    平方公尺，有重測前後之土地登記謄本在卷可憑（見本院卷
    第138 、145 、168 頁），則以該1421號土地於重測前後之
    面積有增加，則與鄰地界址難免因重測而發生異動，且該土
    地係位於所開設道路之轉角處，地形亦屬類同於畸零地（見
    原審卷第71頁），則被上訴人於重測後是否確知有遭該棚屋
    占用，以前後兩次測量結果觀之，即難確認，就此而言，被
    上訴人主張第1421號土地上之棚屋係因重測後界址變動致遭
    他人占用，而非其同意或交由他人占用等情，即堪採信，上
    訴人認被上訴人有不自作耕作之情事，自不足採。
　(2)又第1432-2號土地上雖搭建有鐵絲網及鐵皮圍籬，但係設置
    於與第1432號土地之界址部分，業如前述，而第1432號土地
    現為道路，為上訴人所不爭執，則被上訴人在上開相鄰界址
    部分搭建圍籬，藉以與道路阻隔，並保護所種植之香蕉等農
    作物，就其設置目的而言，當在合理使用之範圍內，故被上
    訴人主張此部分並無不自作耕作，應屬可採，上訴人抗辯已
    達不自任耕作之程度，尚難採信。
  (3)另上訴人雖認第1444號土地於其自行履勘測量時，有棚屋存
    在，然於原審履勘時並無此情事，亦如前述，然縱認上訴人
    於自行勘測時確有其陳稱之棚屋存在，依上訴人之勘測結果
    ，其占用面積僅為11平方公尺，且占用位置僅為該棚屋全部
    之西南一角，此有上開土地勘（清）查表及成果圖在卷可稽
    （見原審卷第89、90頁），則以該占用面積11平方公尺與承
    租之整筆土地面積1,223.42平方公尺核算，其比例不足1%，
    而其餘部分均由被上訴人自行使用並種植芒果樹，就使用目
    的而觀之，應非被上訴人同意由他人占用，較符常情，否則
    遭占用之面積及位置，亦非如上訴人所測得之該情狀。再者
    ，第1444號土地於重測前之面積為1,350 平方公尺（五魁寮
    段第559-19號），重測後為1,223.42平方公尺，面積減少
    126.58平方公尺（見本院卷第138 、146 、147 頁），則此
    項遭占用之情事，當非被上訴人於重測前後所得預見，故其
    主張此部分縱有遭占用，亦係因重測後界址變動致遭他人占
    用，而非其同意或交由他人占用，應可採信，上訴人認被上
    訴人有不自作耕作之情事，並不足採。
  (4)至上訴人雖提出台灣屏東地方法院檢察署91年度偵字第6463
    號不起訴處分書，認系爭土地確有由石黃美聯等人使用等情
    （見原審卷第159 ～166 頁），而經本院依職權調取該刑事
    全卷查核結果，該案係因石黃美聯等人擬向上訴人承租榮田
    段第1421、1422、1423-1、1432-1、1443號及五褔段第183
    號等土地，而由潮州鎮公承辦人員吳安玄核發地上建物使用
    證明時，因上訴人認證明內容有不實而函請偵辦，且承辦檢
    察官於履勘現時，並未會同地政機關派員員指界測量，此為
    兩造所不爭執，則縱不起訴處分書中記載其認定履勘現場結
    果認與上訴人自行履勘時所見大致相同（見原審卷第162 、
    163 頁），就其履勘現場之情形及目的係在確認地上物之狀
    態是否與核發之證明書內容相同，而非查明所占用之確實位
    置等情觀之，此項履勘情況之記載顯不足為上訴人有利之認
    定。又就石黃美聯等人所欲承租之土地中有第1422、1423-1
    及1443號土地為斟酌，此部分土地坐落位置與本件爭執之第
    1421、1432-1及1444號土地均屬相鄰（見原審卷第71頁），
    而石黃美聯既主張其在上開土地上搭建有掤屋，亦可佐證被
    上訴人主張縱於上訴人自行勘測時，第1422、1423-1及1443
    號之土地上有棚屋，亦係因重測而地界變動致占用第1421、
    1432 -1 號及1443號所致（被上訴人對1432-1號有爭執，已
    如上述），係與事實相符，堪予採信。
　(二)次按耕地三七五減租條例第16條第1 項所謂承租人應自任耕
    作，係指承租人應以承租之土地供自己從事耕作之用而言，
    若承租人有積極的以承租之土地建築房屋居住，或供其他非
    耕作之用、或與他人交換耕作、或將之轉租或借與他人使用
    等情事，固均在不自任耕作之列。惟承租人如僅係消極的不
    為耕作而任其荒廢，或於承租耕地遭人占用時，消極的不予
    排除侵害，則僅生出租人得否依耕地三七五減租條例第17條
    條第1 項第4 款規定終止租約，或承租人得否請求出租人排
    除第三人之侵害，提供合於租約所約定使用、收益之租賃物
    供其使用而已，尚難謂原租約已因此而歸於無效，有最高法
    院91年台上字第1447號判決意旨可供參酌（見最高法院民事
    庭所製作具有參考價值之裁判要旨第555 頁）。本件上訴人
    所稱第1421、1432-2及1444號土地上有地上物，縱認屬實，
    然其中第1421、1444號土地上之棚屋，現已不存在，且其原
    因係因重測後界址變動致遭他人占用所致，並非被上訴人同
    意或交由他人占用，而第1432-2號土地上之圍籬，係被上訴
    人所自設藉以阻隔相鄰之道路，屬合理使用範圍，亦非被上
    訴人積極變更用途或借與他人使用，則依上開裁判意旨，均
    難認符合不自作耕作之要件。
七、綜上所述，本件被上訴人主張其就附表所示之土地並無不自
    作耕作之情事，應屬可採，上訴人認已有不自耕作致租約無
    效，並不足採。從而，被上訴人請求確認與上訴人間就附表
    所示之土地，有耕地三七五減租條例所稱之耕地租賃關係存
    在，即有理由，應予准許。原審基此理由為被上訴人勝訴之
    判決，於法並無違誤。上訴意旨指摘原判決不當，求予廢棄
    改判，為無理由，應予駁回。
八、據上論結：本件上訴為無理由，依民事訴訟法第449 條第1
    項、第78條，判決如主文。
中　　華　　民　　國　　94　　年　　7 　　月　　12　　日
                        民事第一庭
                            審判長法官  黃金石
                            法      官  林健彥
                            法      官  林紀元
以上正本證明與原本無異。
如對本判決上訴，須於判決送達後20日內向本院提出上訴狀，其
未表明上訴理由者，應於上訴後20日內向本院提出上訴理由書（
均須按他造當事人之人數附繕本）。上訴時應提出委任律師或具
有律師資格之人之委任狀，並依附註條文規定辦理。
中　　華　　民　　國　　94　　年　　7 　　月　　12　　日
                            書  記  官  林明威
附註：
民事訴訟法第466 條之1 ：對於第二審判決上訴，上訴人
應委任律師為訴訟代理人，但上訴人或其法定代理人具有律師資
格者，不在此限。
上訴人之配偶、三親等內之血親、二親等內之姻親，或上訴人為
法人、中央或地方機關時，其所屬專任人員具有律師資格並經法
院認適當者，亦得為第三審訴訟代理人。
第1 項但書及第2 項情形，應於提起上訴或委任時釋明之。
附表：
    (一)1421地號：10.35平方公尺。
    (二)1431地號：約391平方公尺。
    (一)1422地號：1044.97平方公尺。
    (一)1432-2地號：262.05平方公尺。
    (一)1444地號：1223.42平方公尺。
